【裁判字號】    95,保險上,13
【裁判日期】    970312
【裁判案由】    給付保險金
【裁判全文】
臺灣高等法院高雄分院民事判決        95年度保險上字第13號
上  訴  人  甲○○
訴訟代理人  黃進祥律師
            江順雄律師
            黃建雄律師
被上訴人    國泰人壽保險股份有限公司
法定代理人  乙○○
訴訟代理人  李明益律師
上列當事人間請求給付保險金事件，上訴人對於民國95年8 月21
日台灣高雄地方法院94年度保險字第39號第一審判決提起上訴，
本院於97年2月27日言詞辯論終結，判決如下：
    主      文
上訴駁回。
第二審訴訟費用由上訴人負擔。
    事實及理由
一、上訴人主張：上訴人之配偶黃春珍分別於民國79年9 月21日
    、86年3 月26日，以自己為被保險人向被上訴人投保保險金
    額為30萬元之「國泰21世紀終身壽險附加傷害保險給付特約
    」，及保險金額為180 萬元之「國泰美滿人生202 終身壽險
    附加國泰平安險特約」，保單號碼各為0000000000號、0000
    000000號（下稱系爭契約），均以上訴人為受益人，倘黃春
    珍發生意外傷害事故致死，被上訴人應給付210 萬元保險金
    。嗣於92年9 月22日下午，黃春珍於高雄縣仁武鄉公所清潔
    室外窗戶玻璃時發生意外事故，不慎跌倒致頭部撞及地板，
    經前往高雄榮民總醫院急診後回家休養，迄至92年10月15日
    因身體持續不適，再前往該院就診後住進加護病房，至同年
    月22日經醫師判斷已無復原機會，遂於該日下午4 時辦理出
    院，並於同日下午4 時37分不治死亡。黃春珍確因意外事故
    導致死亡，保險事故業已發生，依系爭契約上訴人為保險金
    之受益人；詎上訴人向被上訴人請求給付保險金，被上訴人
    僅給付壽險部分之保險金，對於意外險部分則拒絕給付等情
    。爰依系爭契約及保險法第29條、第34條規定，求為判決：
    被上訴人應給付上訴人210 萬元，及自起訴狀繕本送達之翌
    日起至清償日止，按週年利率10% 計算之利息。原審為上訴
    人敗訴之判決，上訴人不服聲明上訴。上訴聲明：(一)原判決
    廢棄。(二)被上訴人應給付上訴人210 萬元，及自起訴狀繕本
    送達之翌日起至清償日止，按週年利率10% 計算之利息。
    (三)第一、二審訴訟費用由被上訴人負擔。
二、被上訴人則以：黃春珍雖曾於92年9 月22日下午，因清潔高
    雄縣仁武鄉公所室外窗戶玻璃時，不慎跌倒致頭部撞及地板
    ，至高雄榮民總醫院急診就治，及於92年10月15日再前往該
    院就診後住進加護病房，直到同年月22日經醫師判斷已無復
    原機會，遂於該日下午4 時辦理出院，並於同日下午4 時37
    分不治死亡。惟黃春珍於高雄榮民總醫院就診後，仍照常出
    勤工作，直至92年10月16日始未出勤，顯見該次跌倒所致之
    頭部傷害尚屬輕微，否則黃春珍何能照常出勤工作23天。又
    王楩楠醫師固開具之死亡證明書記載黃春珍之死亡原因，為
    跌倒致頭部外傷、枕部皮下血腫，因而導致腦室內出血併急
    性水腦症死亡。惟王楩楠醫師係基於黃春珍家屬提供高雄榮
    民總醫院92年10月22日所簽發之診斷證明書，再加上家屬口
    述，方為上述判定等節，業經台灣高雄地方法院檢察署（下
    稱高雄地檢署）檢察官查證屬實。故王楩楠醫師於未親自確
    實檢驗死者屍體之情形下，所做之上述判定應不具證明力。
    況台灣高雄地方法院（下稱高雄地院）就黃春珍之死亡受理
    另案93年度保險字第10號給付保險金事件（下稱保險字10號
    ），經將黃春珍之全部Ｘ光片、ＣＴ片及病歷資料，送請財
    團法人林口長庚醫院（下稱林口長庚醫院）鑑定結果亦認黃
    春珍92年9 月22日之Ｘ光片檢查並無顱骨骨折情形，雖然無
    顱骨骨折並不代表沒有腦出血，惟黃春珍92年10月15日之腦
    室出血與頭部外傷造成之出血類型並不相似，其出血時間應
    於3 週內發生，研判主要死因應為自發性腦內出血所致，並
    與黃春珍生前於高雄榮民總醫院就診時主治醫師表示黃春珍
    於92年9 月22日急診，當時意識清醒，頭部Ｘ光檢查並沒頭
    顱骨骨折，若腦出血與頭部外傷有關，出血之部位應在硬腦
    膜下及有明顯骨折，92年10月15日之腦部內部出血及腦室出
    血位在腦中間，不是在頭前葉或枕葉，其出血應是92年10月
    15日當天發生，而不是92年9 月22日跌倒、外傷所造成，與
    外傷無關之意見一致，此亦為保險字第10號案件判決所同認
    。顯見黃春珍92年10月22日之死亡與其92年9 月22日跌倒無
    關，而與系爭契約性質上屬傷害保險，必須導致被保險人死
    亡之原因，係由於被保險人自身疾病以外之事故，且事發突
    然無法防範，以致發生死亡結果，被上訴人始負給付保險金
    之要件不符等語，資為抗辯。並答辯聲明：(一)上訴駁回。
    (二)第二審訴訟費用由上訴人負擔。(三)如受不利判決，願以現
    金或同額之國泰世華銀行股份有限公司中華分行可轉讓定期
    存單供擔保，免為假執行。
三、兩造不爭執之事實：
  (一)黃春珍生前以自己為被保險人，向被上訴人投保保險金額為
    30萬元之「國泰21世紀終身壽險附加傷害保險給付特約」，
    及保險金額為180 萬元之「國泰美滿人生202 終身壽險附加
    國泰平安險特約」，倘黃春珍發生意外傷害事故致死，被上
    訴人應按前開保險金額給付210 萬元保險金。
  (二)92年9 月22日下午，黃春珍於清潔高雄縣仁武鄉公所室外窗
    戶後不憧滑倒，頭部撞擊地板致後頭部腫脹，隨即前往高雄
    榮民總醫院就診後仍照常出勤工作，至92年10月16日始未出
    勤，及自92年9 月22日至10月15日期間並無另外就醫之情形
    。
  (三)高雄地院就黃春珍之死亡受理另案保險字10號，認為上訴人
    無法舉證證明黃春珍於92年9 月22日下午在高雄縣仁武鄉公
    所清潔室外窗戶不慎跌倒致頭部受傷，與92年10月22日死亡
    具因果關係為由判決駁回上訴人之請求確定。
四、本件兩造所爭執之事項：黃春珍於92年9 月22日下午在高雄
    縣仁武鄉公所清潔室外窗戶後不慎滑倒，頭部撞到地板，是
    否與其92年10月22日死亡具有因果關係？茲分述如下：
  (一)按被保險人因保險事故發生而受損害，保險人對被保險人所
    受損害應負填補責任，惟保險事故發生原因與受損害間須有
    因果關係，保險人始須負責（最高法院91年度台上字第1503
    號判決參照）。查黃春珍生前以自己為被保險人，向被上訴
    人投保保險金額為30萬元之「國泰21世紀終身壽險附加傷害
    保險給付特約」，及保險金額為180 萬元之「國泰美滿人生
    202 終身壽險附加國泰平安險特約」，為兩造所不爭執。而
    依國泰附加傷害保險給付特約條款第3 條約定：「被保險人
    於本特約有效期間內，因遭遇外來、突發的意外傷害事故，
    致其身體蒙受傷害或因而殘廢或死亡時，依照本特約的約定
    ，給付保險金」、第7 條約定：「被保險人於本特約有效期
    間內，蒙受第3 條約定的傷害，並以此傷害為直接原因，自
    傷害之日起180 日以內死亡者，本公司按本特約保險金額給
    付死亡保險金」（原審卷第20頁）；另依國泰平安保險附約
    第2 條第5 項約定：「本附約所稱『傷害』，係指被保險人
    於本附約有效的保險期間內，因遭受意外傷害事故（指非由
    疾病引起之外來突發事故），致其身體蒙受傷害」、第3 條
    約定：「被保險人於本附約有效的保險期間內，因遭受第2
    條之意外傷害事故因而身故、殘廢或醫療時，本公司依照本
    附約的約定，給付保險金」（原審卷第22頁）。由上開約定
    可知，系爭契約性質上屬傷害保險，必須導致被保險人死亡
    之原因，係由於被保險人自身疾病以外之事故，且事發突然
    無法防範，以致發生死亡結果，被上訴人始負給付保險金之
    責任甚明。
  (二)上訴人主張：黃春珍係於92年9 月22日下午，在高雄縣仁武
    鄉公所清潔室外窗戶玻璃時發生意外事故，不慎跌倒致頭部
    撞及地板，送醫不治死亡，黃春珍確因意外事故導致死亡云
    云，雖據提出高雄榮民總醫院92年11月13日診斷證明書、王
    楩楠醫師所開具之死亡證明書為證，然為被上訴人否認，經
    查上開高雄榮民總醫院診斷證明書，僅能證明黃春珍已因腦
    溢血而死亡，尚無法證明與工作跌倒之意外事故有何因果關
    係。而王楩楠醫師所開具之死亡證明書，雖指出死亡之先行
    原因為跌倒，然王楩楠醫師於未親自確實檢驗死者屍體之情
    形下，以黃春珍家屬提供高雄榮民總醫院92年10月22日所出
    具之診斷證明書，及家屬口述為據，因此判定黃春珍係意外
    死，違反醫師法第16條：「醫師檢驗屍體或死產兒，如為非
    病死或可疑為非病死者，應報請檢察機關依法相驗」之規定
    ，業經高雄地檢署檢察官查證屬實，有該署93年2 月4 日雄
    檢楠拱92陳113 字第3194號函影本1 份附本院調來保險字10
    號卷可稽（該卷第51頁）。故王楩楠醫師所開具之死亡證明
    書，不僅有違醫師法之規定，且亦無證據能力，自不能執此
    而為上訴人有利之認定。而參以被上訴人黃春珍於92年9 月
    22日下午，清潔高雄縣仁武鄉公所室外窗戶後不慎滑倒，頭
    部撞擊地板致後腦部腫脹，隨即前往高雄榮民總醫院就診，
    惟其仍照常出勤工作，直至92年10月16日始未出勤，且92年
    9 月22日至同年10月15日期間並無另外就醫，為上訴人所不
    爭執，並有高雄縣仁武鄉公所92年10月28日仁鄉社字第0920
    016878號函影本1 份在卷可稽（保險字10號卷第13頁），衡
    情黃春珍果於92年9 月22日事故嚴重，何以仍能照常出勤工
    作23天，且其間並未另外就醫？足見上訴人主張黃春珍係於
    92年9 月22日下午，在高雄縣仁武鄉公所清潔室外窗戶玻璃
    時發生意外事故，不慎跌倒致頭部撞及地板，黃春珍確因意
    外事故導致死亡云云，依上說明，已難採信。
  (三)次查高雄地院於受理保險字10號案件，曾就黃春珍之死亡原
    因，送請黃春珍生前就診之醫院即高雄榮民總醫院表示意見
    ，經該院主治黃春珍之醫師盧玉強認為：黃春珍於92年9 月
    13日（應為22日之誤載）來急診，當時意識清醒，頭部Ｘ光
    檢查並沒頭顱骨骨折，若腦出血與頭部外傷有關，應出血部
    位在硬腦膜下及有明顯骨折。92年10月15日之腦部內部及腦
    室出血位在腦中間，不是在頭前葉或枕葉，其出血應是92年
    10月15日當天發生，而不是92年9 月13日（應為22日之誤載
    ）跌倒、外傷所造成，與外傷無關等語，有高雄榮民總醫院
    病歷資料查詢函覆表可稽（保險字10號卷第79頁）。又證人
    盧玉強醫師並結證稱：從92年9 月22日之X 光片上可以看出
    黃春珍頭部沒有骨折及出血之症狀，92年10月15日黃春珍就
    診時已呈昏迷狀態，當時昏迷係因為腦出血（中風）所造成
    ，當時出血點與之前跌倒所撞到之部位無關，可從當日電腦
    斷層看出出血點在左側尾核及兩側腦室，出血點就在中風的
    好發部位，出血點如電腦斷層圖上呈白色狀之部位，可以確
    認死者是因腦中風（腦出血）所導致死亡。依死者在10月15
    日電腦斷層可看出其出血情形是當日發生新鮮的血塊，不是
    兩週前所產生之陳舊血水，如果92年9 月22日跌倒有導致出
    血的話，死者之出血點也應在硬腦膜下，且經過2 、3 個星
    期的時間，腦部的血塊也會被吸收成血水，且在10月15日的
    電腦斷層可看出來，但15日之電腦斷層上沒有因外傷所造成
    臚內出血經吸收之血水情形，死者出血情形是屬腦部病變。
    如果9 月22日死者跌倒後有出血情形的話，應該在當天就會
    有意識不清的症狀，但死者當時意識清楚，死者10月15日的
    意識不清是突發性的，與9 月22日跌倒無關，死者死亡原因
    依住院臨床診斷資料就可判斷是腦中風（腦出血）而非外傷
    所造成等語在卷（原審卷第147 、148 頁），復有黃春珍之
    X 光片、電腦斷層圖附卷可參。
  (四)又林口長庚醫院依黃春珍之全部X 光片、CT片及病歷為鑑定
    後，認為：黃春珍92年9 月22日之X 光片檢查並無顱骨骨折
    情形，雖然無顱骨骨折並不代表即沒有腦出血，惟黃春珍92
    年10月15日之腦室出血與頭部外傷造成之出血類型並不相似
    ，其出血時間應於3 週內所發生，研判主要死因應為自發性
    腦內出血所致等語（保險字10號卷第153 頁），該院又於96
    年10月22日以（96）長庚院法字第0718號函覆謂：「2.依據
    臨床上研判，病患（指被保險人黃春珍）92年10月15日施做
    電腦斷層檢查結果顯示為顱內急性出血，而與同年9 月22日
    跌倒應無相關。3.經參閱來函檢附之病歷影本及資料顯示，
    病患之顱內出血於臨床上研判較可能為自發性腦出血」等語
    （本院卷(一)247 頁）。足證被保險人黃春珍係因自發性腦出
    血致死，其死亡原因核與92年9 月22日事故並無因果關係。
    上訴人雖提出相關學術書籍主張出血不限於頭部外傷當天發
    生，而且亦有3 分之1 的病例在整個病程中一直是清醒的，
    另亦會有延遲性外傷後腦內血腫，此發生率有報告高達10%
    云云，惟查本件被保險人黃春珍既經鑑定其死亡與同年9 月
    22日跌倒無關已如前述，是上訴人所提出上開學術書籍之論
    述，即無從為上訴人有利之認定。又本件被保險人黃春珍之
    死亡與92年9 月22日事故無因果關聯，已臻明確，上訴人聲
    請再送台大醫院鑑定自無必要，併此敘明。
五、綜上所述，上訴人請求被上訴人給付210 萬元，及自起訴狀
    繕本送達翌日起至清償日止，按週年利率10％計算之利息，
    為無理由，不應准許。其假執行之聲請亦失所附麗，應併予
    駁回。原審為上訴人敗訴之判決，及駁回其假執行之聲請，
    並無不合。上訴意旨指摘原判決不當，求予廢棄改判，為無
    理由，應予駁回。
六、據上論結，本件上訴為無理由，依民事訴訟法第449 條第1
    項、第78條，判決如主文。
中    華    民    國    97    年    3     月    12    日
                            民事第五庭
                                審判長法官  蔡明宛
                                法      官  魏式璧
                                法      官  曾錦昌
以上正本證明與原本無異。
如對本判決上訴，須於判決送達後20日內向本院提出上訴狀，其
未表明上訴理由者，應於上訴後20日內向本院提出上訴理由書（
均須按他造當事人之人數附繕本）。上訴時應提出委任律師或具
有律師資格之人之委任狀，並依附註條文規定辦理。
中    華    民    國    97    年    3     月    12    日
                                書  記  官  梁美姿
附註：
民事訴訟法第466 條之1 ：
對於第二審判決上訴，上訴人應委任律師為訴訟代理人，但上訴
人或其法定代理人具有律師資格者，不在此限。
上訴人之配偶、三親等內之血親、二親等內之姻親，或上訴人為
法人、中央或地方機關時，其所屬專任人員具有律師資格並經法
院認適當者，亦得為第三審訴訟代理人。
第1 項但書及第2 項情形，應於提起上訴或委任時釋明之。


司法院資訊處製作；財團法人民間司法改革基金會備份。
